【裁判字號】    95,上訴,959
【裁判日期】    950726
【裁判案由】    毒品危害防制條例
【裁判全文】
臺灣高等法院刑事判決                 95年度上訴字第959號
    上  訴  人  臺灣臺北地方法院檢察署檢察官
    被      告  甲○○
上列上訴人因被告違反毒品危害防制條例案件，不服臺灣臺北地
方法院93年度訴字第1715號，中華民國94年12月9日第一審判決
（起訴案號：臺灣臺北地方法院檢察署93年度偵字第2363號），
提起上訴，本院判決如下：
    主  文
上訴駁回。
    理  由
一、公訴意旨略以：被告甲○○前因施用毒品案件，經臺灣臺北
    地方法院依87年度毒聲字第820號、88年度毒聲字第66號裁
    定，先後二次送觀察、勒戒後，均認無繼續施用毒品之傾向
    ，由臺灣臺北地方法院檢察署檢察官分別於民國（下同）87
    年11月24日以87年度偵字第24671號、88年1月27日以88年度
    偵字第2026號為不起訴處分。又因自90年7月初起至同年8月
    16日止，連續施用第一級毒品海洛因多次，及自88年11月15
    日至90年8月16日止，連續施用第二級毒品安非他命多次，
    經臺灣臺北地方法院裁定施以強制戒治，並以91年度訴字第
    247號判決判處應執行有期徒刑11月確定。詎仍不知悔改，
    另基於施用第一級毒品之犯意，於91年12月18日凌晨3時許
    為警採尿前之不詳日、時，在不詳處所施用第一級毒品海洛
    因。經警於91年12月12日下午7時30分，在甲○○所騎乘、
    停放在臺北市○○區○○路2段244巷口之車牌號碼ATB-016
    號重型機車腳踏墊上之綠底格狀肩帶式背包內，扣得被告持
    有之第一級毒品海洛因16包（總淨重70公克）、第二級毒品
    安非他命27包（總淨重72.50公克）、含有海洛因之殘渣袋3
    只、含有安非他命之殘渣袋2只、電子磅秤1台、分裝袋127
    只、黑色皮夾1個及其內藏放之第一級毒品海洛因1包（淨重
    1.59公克）（持有第一級毒品部分，另案經本院以94年度上
    訴字第1272號判處有期徒刑3年4月在案），並為警在被告因
    持刀襲警中槍，送往臺北市立萬芳醫院（下稱萬芳醫院）救
    治時，於91年12月18日凌晨3時許，會同該醫院之護士張玉
    潔在加護病房採集被告之尿液，送經台灣尖端先進生技醫藥
    股份有限公司檢驗呈海洛因代謝物嗎啡陽性反應後，始被查
    獲，因認被告甲○○涉犯毒品危害防制條例第10條第1項之
    施用第一級毒品罪嫌云云。
二、按犯罪事實應依證據認定之，無證據不得認定犯罪事實；又
    不能證明被告犯罪者，應諭知無罪之判決，刑事訴訟法第15
    4條第2項、第301條第1項分別定有明文。次按刑事訴訟法第
    161條第1項規定：檢察官就被告犯罪事實，應負舉證責任，
    並指出證明之方法。因此，檢察官對於起訴之犯罪事實，應
    負提出證據及說服之實質舉證責任。倘其所提出之證據，不
    足為被告有罪之積極證明，或其闡明之證明方法，無從說服
    法官以形成被告有罪之心證，基於無罪推定之原則，自應為
    被告無罪判決之諭知，最高法院92年台上字第128號判例意
    旨可參。而事實之認定，應憑證據，如未能發現相當證據，
    或證據不足以證明，自不能以推測或擬制之方法，以為裁判
    基礎。認定犯罪事實，所憑之證據，雖不以直接證據為限，
    間接證據亦包括在內，然無論直接或間接證據，其為訴訟上
    之證明，須於通常一般之人均不致於有所懷疑，而得確信其
    為真實之程度者，始得據之為有罪之認定，倘其證明尚未達
    到此一程度，而有合理性懷疑之存在時，即無從為有罪之認
    定，最高法院40年臺上字第86號、76年臺上字第4986號判例
    可資參照。
三、檢察官據以認定被告甲○○涉有上開罪嫌，無非係以臺北市
    政府警察局信義分局人犯尿液對照表、尿液委驗單及台灣尖
    端先進生技醫藥股份有限公司於91年12月27日出具之濫用藥
    物檢驗報告、臺北市立萬芳醫院93年10月11日萬院醫病字第
    931413號函各一份資為論據。訊據被告甲○○堅決否認有何
    施用第一級毒品海洛因犯行，辯稱：伊於90年間經戒治後，
    即未再施用海洛因，伊於91年12月12日為警開槍擊中頸部送
    醫，醫生急救時有為伊施打嗎啡止痛，且因氣管被打斷，有
    插管治療，伊昏迷6、7日，經過滿久一段時間才可以自己進
    食，住院期間伊未曾施用海洛因等語。
四、經查：
（一）被告甲○○雖有多次施用毒品犯罪紀錄，有本院被告前案
      紀錄表在卷可稽，又其被查獲後採集其尿液送鑑定，經檢
      驗出毒品嗎啡（即海洛因之代謝物）反應等情，固有臺灣
      尖端先進生技醫藥股份有限公司濫用藥物檢驗中心91年12
      月27日濫用藥物檢驗報告1份在卷可稽（見92年度偵字第
      3492號偵查卷第119頁），惟被告甲○○於91年12月12日
      被查獲時，因其持刀襲警，遭警方自衛開槍擊傷送醫急救
      ，當時並未採集被告尿液，嗣遲至同年12月18日凌晨3時
      許，始由警方會同醫院護士自被告於該日凌晨1時至3時留
      置尿管倒出之尿液採集送驗等情，有臺北市政府警察局信
      義分局偵辦毒品危害防制條例尿液對照表1紙（見同上偵
      查卷第120頁）、臺北市立萬芳醫院-委託財團法人私立臺
      北醫學大學辦理之94年7月7日萬院醫病字第0940002475號
      函及附件說明在卷可稽。綜上，堪認91年12月18日採集送
      驗之被告甲○○之尿液應係警方於92年12月18日凌晨3時
      許，採集自被告甲○○於該日凌晨1時至3時留置於尿管之
      尿液無訛，故檢察官上訴指稱送驗之尿液可能非12月18日
      所採而係12月13日所採云云，委無可採。
（二）查海洛因於尿液中可檢出之最長時間為服用後2至4天，有
      行政院衛生署管制藥品管理局91年10月3日管檢察第11043
      6號函在卷可憑。公訴意旨既依上開濫用藥物檢驗報告、
      尿液對照表等資料，認被告甲○○於91年12月18日凌晨3
      時前之某時有施用毒品海洛因，依上開說明，檢察官即應
      舉證證明被告甲○○有於92年12月18日3時為警採尿前回
      溯2至4天內之某時有施用海洛因之犯行。檢察官雖提出臺
      北市立萬芳醫院93年10月11日萬院醫病字第931413 號函
      記載：「病患（指被告甲○○）於91年12月12日在急診急
      救時，未施打嗎啡。另住院時病患在低血壓狀態中，醫護
      人員並沒有施打嗎啡」等語（見93年度偵緝字第594 號偵
      查影印卷第64頁），為其認定被告甲○○有於91年12 月
      18日3時許往前回溯之某時施用海洛因犯行之主要論據，
      惟經原審依檢察官之聲請向臺北市立萬芳醫院再函查被告
      甲○○於住院期間所用藥物、止痛及注射藥劑之成分內是
      否含有足以使其經身體代謝後，致其於91年12月18日為警
      採集之尿液送驗呈嗎啡陽性反應之成分，業據臺北市立萬
      芳醫院-委託財團法人私立臺北醫學大學辦理之94年7月7
      日萬院醫病字第0940002475號函及附件藥劑部說明答復稱
      ：「…依據病歷記錄整理病人用藥史，(1)病歷醫囑單上91
      .12.13 2:00pm『urine sample（尿液檢體）警察取走』
      的字樣，有許文憲醫師簽名確認。(2)護理記錄於91.12.18
      3:10am『請警察入SI-2併同採進尿液檢體』的字樣，有張
      玉潔護理師簽名確認。…病人（指被告）於12/13與14 有
      使用mor phine。…結論：在病人（指被告甲○○）的治
      療上，有使用Morphine（嗎啡）藥物，不管是12/13或12/
      18的檢體，尿液都會呈現posi-tive（陽性反應），這是
      處方藥物造成」等語，是依臺北市立萬芳醫院-委託財團
      法人私立臺北醫學大學辦理之94年7月7日萬院醫病字第
      0940002475號函及檢附之藥劑部說明堪認被告甲○○於91
      年12月18日採集之尿液檢體呈嗎啡陽性反應，係因臺北市
      立萬芳醫院有對被告榮利施以嗎啡藥物所致。且原審依檢
      察官聲請向臺北市立萬芳醫院函查於91年12月12日入院起
      至入住加護病房期間，被告甲○○之意識狀態、行動能力
      及會客情形，以查明被告甲○○於住院期間是否有可能自
      行或經由他人協助而施用毒品海洛因，亦據該院以上開94
      年7月7日萬院醫病字第0940002475號函及附件說明答復：
      「（一）入住加護病房期間：91年12月12日2:40pm由OR入
      急診加護病房，GCS-E4，V:T，M6（滿分是E4，V5，M6）
      ，即病人（指被告甲○○）未呈現昏迷狀態；12月13日
      2:20pm由急診加護病房轉住外科加護病房，意識狀況如前
      ，因有氣管內管插管呼吸器使用，及腳部傷口外固定器使
      用，鼻胃管及傷口引流管引流，無法下床活動。（二）加
      護病房會客時間每日兩次，記錄中並無特別紀錄會客情形
      ，但有警察於病房守候，曾有朋友訪客警察陪同之印象」
      等語，顯見被告甲○○於91年12月12日入院急診至18日凌
      晨3時採尿時止之期間，均無法自由行動，且會客時亦有
      警察陪同在旁，是被告甲○○於上開住院期間內顯無可能
      自行或經由他人協助而施用海洛因。
（三）然檢察官認上開臺北立市萬芳醫院函復內容仍存有疑義，
      而聲請原審將臺北市立萬芳醫院94年7月7日萬院醫病字第
      0940002475號函、被告病歷（下稱附件一）及台灣尖端先
      進生技醫藥股份有限公司濫用藥物檢驗中心之91年12月27
      日濫用藥物檢驗報告（下稱附件二），函請行政院國軍退
      除役官兵輔導委員會臺北榮民總醫院（下稱臺北榮總）說
      明依被告甲○○於91年12月12日住院後之用藥情形，其91
      年12月18日凌晨3時許採集之尿液是否可能產生附件二之
      檢測結果，及施用海洛因毒品者之尿液代物與施打被告炎
      榮利病歷所示對相關藥物代謝物有無不同？是否會產生不
      同種類之中間代謝物？此據臺北榮總以94年8月17日北總
      內字第094 0039008號函復：「1.依萬芳醫院藥劑部提供
      之資料，警方取走尿液檢體的紀錄共有兩次，時間分別為
      91 年12月13日下午2時及91年12月18日上午3時。在91年
      12月12日至12月19日期間，林員（指被告）曾使用病自我
      控制疼痛（PC A），內含有嗎啡（Morphine）每西西2毫
      克。依萬芳醫院護理紀錄，施用期間從12月13日下午5時
      開始施用，至12月17日上午3時15分仍有使用紀錄。2.依
      台灣尖端先進生技醫藥股份有限公司之濫用藥物檢驗報告
      ，針對尿液檢體（編號：刑0000000）進行檢驗。安非他
      命/甲基安非他命之確認檢驗結果為陰性；可待因之確認
      檢驗結果為陰性；嗎啡之確認檢驗結果為陽性。3.依時序
      性而言，91年12月13日下2時的尿液檢體未住院用藥影響
      ，其嗎啡確認結果應為陰性；91年12月18日上午3時的尿
      液檢體受到住院用藥（嗎啡）影響，其嗎啡確認檢驗結果
      應為陽性。4.因此，若尿液檢體（編號：刑0000000）確
      實為91年12月18日上午3時的尿液檢體，則會產生如附件
      二之檢測結果：嗎啡之確認結果為陽性。」、「1.附表一
      病歷中相關藥物僅有病患自我控制疼痛（PCA）之藥物，
      內含有嗎啡（Morph ine）每西西2毫克，可造成嗎啡之確
      認檢驗結果為陽性。2.依美國毒物學大典（Poisindex）
      記載，海洛英（即海洛因）之代謝物為六乙醯嗎啡（6-ac
      etylmorphine）、嗎啡（morphine）、結合性嗎啡（conj
      ugaeted morphine）及原嗎啡（normorphine）。嗎啡（
      morphine）之代謝物為結合性嗎啡（conjugatedmorphine
      ）、原嗎啡（normor phine）及結合性原嗎啡（conjugae
      ted normorphine）。3.比較兩者差異可知，海洛因與嗎
      啡之代謝物只有六乙醯嗎啡（6-acetylmorphine）可加以
      區別。然而六乙醯嗎啡（6-acetylmorphine）之半衰期很
      短，只有38分鐘；因此若未早期採檢尿液，很難由尿液之
      陽性反應分辨是海洛因或嗎啡之代謝物所致。」等語。是
      綜合上開臺北榮總函復結果，及被告甲○○住院期間之行
      動能力及會客情形，堪認被告甲○○於91年12月18日採集
      之尿液檢驗呈嗎啡陽性反應，實係因醫院對被告甲○○施
      以嗎啡（Morphine）成分藥物所致。是被告甲○○辯稱：
      其並未施用毒品，係醫生急救為其施打嗎啡止痛等語，尚
      非無據，堪以採信。
五、綜上所述，本案檢察官所提出之證據無法證明被告施用第一
    級毒品之犯行，此外，復查無其他積極證據足證被告甲○○
    有公訴意旨所指之犯行，既不能證明被告犯罪，原審依法為
    被告甲○○無罪之諭知，經核並無不合，檢察官上訴意旨仍
    認被告甲○○應成立犯罪，指摘原判決不當，為無理由，應
    予駁回。
據上論斷，應依刑事訴訟法第368條，判決如主文。
本案經檢察官邱美育到庭執行職務。
中    華    民    國    95    年    7     月    26    日
                  刑事第八庭審判長法  官  鄭文肅
                                  法  官  江國華
                                  法  官  楊炳禎
以上正本證明與原本無異。
如不服本判決，應於收受送達後10日內向本院提出上訴書狀，其
未敘述上訴之理由者並得於提起上訴後10日內向本院補提理由書
（均須按他造當事人之人數附繕本）。
                                  書記官  廖素花
中    華    民    國    95    年    7     月    27    日


司法院資訊處製作；財團法人民間司法改革基金會備份。
